【裁判字號】    92,簡,158
【裁判日期】    920829
【裁判案由】    扣繳稅款
【裁判全文】
高雄高等行政法院簡易判決                          九十二年度簡字第一五八號
    原      告  甲○○
    訴訟代理人  丙○○
    被      告  財政部高雄市國稅局
    代  表  人  乙○○  局長
    訴訟代理人  丁○○
右當事人間因扣繳稅款事件，原告不服財政部中華民國九十二年三月五日台財訴字第
○九○○○○五○六四號訴願決定，提起行政訴訟。本院判決如左：
    主  文
原告之訴駁回。
訴訟費用由原告負擔。
    事實及理由
一、緣原告於民國（下同）八十六年度為華南商業銀行股份有限公司新興分公司負責
    人，係行為時所得稅法第八十九條規定之扣繳義務人，該分公司於八十六年間給
    付非中華民國境內居住之訴外人曾士芬利息所得新台幣（下同）三十六萬七千五
    百六十元，未依行為時所得稅法第八十八條及各類所得扣繳率標準第三條第四款
    規定，按給付額扣取百分之二十之扣繳稅款；經被告責令原告限期補繳應扣未扣
    之稅款七萬三千五百十二元後，因已於期限內補繳，被告乃依行為時所得稅法第
    一百十四條第一款規定，按原告應扣未扣之稅額處一倍之罰鍰計七萬三千五百元
    （計至百元）。原告對罰鍰處分不服，申經復查未獲變更，提起訴願亦遭決定駁
    回，遂提起本件行政訴訟。
二、原告起訴意旨略謂：（一）訴外人曾士芬於八十四年八月九日在華南商業銀行股
    份有限公司新興分公司開戶時，即非中華民國境內居住之個人，但當時其從未透
    漏其具有外籍身分，且其申請開戶時，提供之證件亦為中華民國國民身分證，非
    提供護照等足以表徵其為外國人身分資料，而依開戶當時之銀行實務，銀行於接
    受客戶開戶時，其徵信管道不外依據客戶所提資料或向聯合徵信中心查詢，且向
    聯合徵信中心徵信時，僅得查詢其個人信用狀況資料，尚未建置有外籍資料可供
    使用者查詢，並當時戶政機關亦未開放外籍資料之查詢，是客戶若有具外僑身分
    而未主動告知或隱匿時，銀行亦無從得知，本件訴外人曾士芬並未主動告知其具
    外籍身分之事實，則原告顯於受理開戶時，客觀上、主觀上皆無法知悉訴外人曾
    士芬之外籍身分，訴外人曾士芬外籍身分原告既無從得知，則原告未基於訴外人
    曾士芬外籍身分依法將其利息所得扣繳百分之二十，難謂有何故意或過失。又原
    告管理之存款戶數高達四百餘萬戶，若課予查徵其是否具有外籍身分之義務，於
    客觀上顯有困難，稅捐機關加此查詢義務予原告，顯失公允，應認本件原告並無
    此項注意義務。（二）依財政部六十七年八月五日台財稅第三五二八三號函，該
    函不科予扣繳義務人短扣稅款責任，係因股東未主動將其異動情形通知公司，致
    使扣繳義務人客觀無法得知其身分之改變，仍應依照以前所得知之狀態扣繳稅捐
    ，窺諸該函，似亦認行為人未主動告知之情形下，扣繳義務人無法主動發現，是
    以客觀上具有不可歸責事由，則本件原告同此情況，因客戶未主動告知其具外籍
    身分之事實，致生主觀上之誤認而有扣繳錯誤，更具不可歸責事由。是本件之罰
    鍰處分自屬違法云云。而聲明求為判決訴願決定及原處分均撤銷。被告則以：（
    一）訴外人曾士芬係於七十七年十一月二十一日出境遷至荷蘭，雖曾於八十四年
    八月七日入境本國，但即於同年月十三日出境，有內政部警政署入出境管理局八
    十七年九月八日（八七）境信雲字第四九九八二號函檢附出入境紀錄及戶籍登記
    簿附卷可稽，足見訴外人曾士芬於本年度居留國內天數僅七天，難謂經常居住國
    內，依行為時所得稅法第七條規定，係為非中華民國境內居住之個人。又原告行
    為時係擔任華南商業銀行股份有限公司新興分公司負責人，該分公司於八十六年
    間給付非中華民國境內居住之訴外人曾士芬利息所得三十六萬七千五百六十元，
    依行為時所得稅法第八十八條第一項第二款、第八十九條第一項第二款、第九十
    二條第二項及行為時各類所得扣繳率標準第三條第四款規定，原告於華南商業銀
    行股份有限公司新興分公司給付利息所得予訴外人曾士芬時，即負有按給付額扣
    繳百分之二十扣繳稅款之作為義務，故原告於該分公司給付利息前，自有查明曾
    士芬是否係屬非中華民國境內居住之個人之義務，原告既未盡查證義務，難謂無
    過失，參諸司法院釋字第二七五號解釋，自應論罰，被告依行為時所得稅法第一
    百十四條第一款前段規定，按原告應扣未扣稅額處一倍罰鍰計七萬三千五百元，
    洵無違誤。（二）又訴外人曾士芬於八十四年八月九日在華南商業銀行股份有限
    公司新興分公司開戶時即非中華民國境內居住之個人，並無事後由境內居住之個
    人變更為非境內居住之個人情形，與財政部六十七年八月五日台財稅第三五二八
    三號函釋因股東未將住所異動情形通知公司，致發生應扣繳稅款大於已扣繳稅款
    情事，不能科扣繳義務人短扣稅款責任之情形有別，尚難比附援引等語，資為抗
    辯，而聲明求為判決駁回原告之訴。
三、按「納稅義務人有左列各類所得者，應由扣繳義務人於給付時，依規定之扣繳率
    或扣繳辦法，扣取稅款，並依第九十二條規定繳納之：．．．．．．二、機關、
    團體、事業或執行業務者所給付之薪資、利息、租金、佣金、權利金、競技、競
    賽或機會中獎之獎金或給與、執行業務者之報酬，及給付在中華民國境內無固定
    營業場所及營業代理人之國外營利事業之所得。．．．．．．。」「前條各類所
    得稅款，其扣繳義務人及納稅義務人如左：．．．．．．二、薪資、利息、租金
    、佣金、權利金、執行業務報酬、競技、競賽或機會中獎獎金或給與及給付在中
    華民國境內無固定營業場所或營業代理人之國外營利事業之所得，其扣繳義務人
    為機關、團體之主辦會計人員、事業負責人及執行業務者；．．．．．．。」「
    第八十八條各類所得稅款之扣繳義務人，應於每月十日前將上一月內所扣稅款向
    國庫繳清，並於每年一月底前將上一年內扣繳各納稅義務人之稅款數額，開具扣
    繳憑單，彙報該管稽徵機關查核；．．．．．．。」「扣繳義務人如有左列情事
    之一者，分別依各該款規定處罰：一、扣繳義務人未依第八十八條規定扣繳稅款
    者，除限期責令補繳應扣未扣或短扣之稅款及補報扣繳憑單外，並按應扣未扣或
    短扣之稅額處一倍之罰鍰；其未於限期內補繳應扣未扣或短扣之稅款，或不按實
    補報扣繳憑單者，應按應扣未扣或短扣之稅額處三倍之罰鍰。．．．．．．」分
    別為行為時所得稅法第八十八條第一項第二款、第八十九條第一項第二款、第九
    十二條第一項前段及第一百十四條第一款所明定。又行為時所得稅法第二條第二
    項及第七條分別規定：「非中華民國境內居住之個人，而有中華民國來源所得者
    ，除本法另有規定外，其應納稅額，分別就源扣繳。」「本法稱人，係指自然人
    及法人。本法稱個人，係指自然人。本法稱中華民國境內居住之個人，指左列兩
    種：一、在中華民國境內有住所，並經常居住中華民國境內者。二、在中華民國
    境內無住所，而於一課稅年度內在中華民國境內居留合計滿一百八十三天者。本
    法稱非中華民國境內居住之個人，係指前項規定以外之個人。本法稱納稅義務人
    ，係指依本法規定，應申報或繳納所得稅之人。本法稱扣繳義務人，係指依本法
    規定，應自付與納稅義務人之給付中扣繳所得稅款之人。」查因我國所得稅對於
    非中華民國境內居住之個人原則上係採就源扣繳，故依所得稅法第八十八條規定
    訂定之行為時各類所得扣繳率標準第三條第四款規定：「納稅義務人如為非中華
    民國境內居住之個人，或在中華民國境內無固定營業場所之營利事業，按左列規
    定扣繳：一、．．．．．．四、利息按給付額扣取百分之二十。．．．．．．。
    」即與上述所得稅規定之意旨相符，爰予援用。
四、本件原告於八十六年度為華南商業銀行股份有限公司新興分公司負責人，該分公
    司因於八十六年間給付非中華民國境內居住之訴外人曾士芬利息所得三十六萬七
    千五百六十元，未依行為時所得稅法第八十八條及各類所得扣繳率標準第三條第
    四款規定，按給付額扣取百分之二十之扣繳稅款計七萬三千五百十二元；被告除
    於八十八年九月二十日以財高國稅新審字第八八○○七四八七號函責令原告限期
    補繳應扣未扣之稅款七萬三千五百十二元外，並依行為時所得稅法第一百十四條
    第一款規定，於八十九年二月七日以財高國稅法違字第八九六四五二號處分書，
    對於原告按應扣未扣之稅額處一倍之罰鍰計七萬三千五百元等情，已經兩造分別
    陳述在卷，復有被告新興稽徵所八十八年九月二十日財高國稅新審字第八八○○
    七四八七號函影本、被告八十九年二月七日財高國稅法違字第八九六四五二號處
    分書、財政部高雄市國稅局補繳各類所得扣繳稅額繳款書及復查決定書原處分卷
    可憑，自堪認定。而原告提起本件訴訟，無非以訴外人曾士芬並未告知其為外籍
    身分，而依一般查詢途徑，原告並無從得知訴外人曾士芬為外籍身分而應為扣繳
    ，是原告未為扣繳並無過失等語，資為爭執。
五、經查：
（一）按「人民違反法律上之義務而應受行政罰之行為，法律無特別規定時，雖不以
      出於故意為必要，仍須以過失為其責任條件。但應受行政罰之行為，僅須違反
      禁止規定或作為義務，而不以發生損害或危險為其要件者，推定為有過失，於
      行為人不能舉證證明自己無過失時，即應受處罰。」業經司法院釋字第二七五
      號解釋明釋在案。查稅法上所謂「扣繳」，係指扣繳義務人，應為納稅義務人
      之計算，從其向納稅義務人給付之金額中，扣留納稅義務人應繳之稅款，向稅
      捐稽徵機關繳納之「公法上行為義務」，而扣繳義務人則係受稅捐機關公法上
      之法定委託而行使公權力，因此依法定委託關係，扣繳義務人有依法扣繳納稅
      義務人所得之權利，反之，扣繳義務人如有違反扣繳義務，依所得稅法第一百
      十四條之規定，扣繳義務人即負有賠繳責任之債，及須受因違反公法上扣繳義
      務而處之行政罰處分（參照黃茂榮著，稅法總論第一冊，頁三○八至三○九）
      。
（二）查依上述所得稅法第七條規定，可知應為就源扣繳之所謂「非中華民國境內居
      住之個人」，並非以其是否為外國籍判斷之，亦即縱無外國國籍，但其於一課
      稅年度內在中華民國境內居留合計未滿一百八十三天者，亦屬所得稅法所稱「
      非中華民國境內居住之個人」。本件訴外人曾士芬前曾於八十年一月十八日入
      境，同年三月二十一日出境至八十四年八月七日方再入境後，又於同年八月十
      三日再出境，迄八十六年度結束並未再入境等情，有內政部警政署入出境管理
      局提供之曾士芬出入境資料附於原處分卷足憑，是訴外人曾士芬於八十六年間
      居留國內天數未滿一百八十三天甚明，則依前述行為時所得稅法第七條規定，
      其於八十六年度屬「非中華民國境內居住之個人」，即堪認定。又依前開所述
      ，扣繳義務人有從其向納稅義務人給付之金額中，扣留納稅義務人應繳之稅款
      ，向稅捐稽徵機關繳納之「公法上行為義務」，而原告既為八十六年度華南商
      業銀行股份有限公司新興分公司負責人，而為扣繳義務人，已經原告陳述在卷
      ，則其即負有應依法律規定辦理扣繳之作為義務；另關於華南商業銀行股份有
      限公司新興分公司於八十六年度給付訴外人曾士芬利息所得三十六萬七千五百
      六十元，原告並未依行為時所得稅法第八十八條及各類所得扣繳率標準第三條
      第四款規定，按給付額扣取百分之二十之扣繳稅款，亦經原告陳述在卷。而關
      於訴外人曾士芬是否屬「非中華民國境內居住之個人」，原告並非不得透過開
      戶手續要求所屬公司之員工為查明或要求開戶人為誠實告知之作為，然依原告
      提出之訴外人曾士芬開戶申請書及綜合存款約定書之內容觀之，其並未就訴外
      人曾士芬是否為「非中華民國境內居住之個人」一節，要求開戶人即訴外人曾
      士芬為誠實之告知，有開戶申請書及綜合存款約定書分別附原處分卷及本院卷
      可憑；且原告所屬公司之員工係因訴外人曾士芬為提出身分證辦理開戶，即認
      訴外人曾士芬係屬本國居民而應適用「本國」之扣稅別，則有訴願書附訴願卷
      可按，更足見原告所屬公司員工將「非中華民國境內居住之個人」誤即為外國
      籍，益見其有未善盡注意義務之情。至原告雖稱，其當時透過聯合徵信中心及
      戶政機關均無法查得是否為外國籍之資料云云，然依上開所述，是否應為本件
      百分之二十扣繳率之扣繳，係依是否為「非中華民國境內居住之個人」之要件
      判斷之，核與是否為外國籍並不儘相同；且是否為「非中華民國境內居住之個
      人」，原告非不得囑其公司人員於辦理開戶手續盡其注意義務，而此更非開戶
      承辦人員於辦理開戶手續所不能注意，已如上述，是原告以其無法為是否外國
      籍之查詢，爭執其無過失云云，自屬誤會，不足採取。原告為本件之扣繳義務
      人，依法負有依百分之二十之扣繳率辦理扣繳之作為義務，然原告違反此作為
      義務，且其客觀上亦非無不可歸責事由，而其又未能證明其無過失，是依前述
      司法院釋字第二七五號解釋，應得推定原告有過失。是原告有違反行為時所得
      稅法第八十八條規定，並其就此違章行為亦有過失，即堪認定。故而，被告依
      首揭行為時所得稅法第一百十四條第一款前段規定，處原告應扣未扣之稅額一
      倍之罰鍰七萬三千五百元，即屬有據，原告以其並無過失為爭執，自無可採。
（三）又按財政部六十七年八月五日台財稅第三五二八三號函係謂：「公司配發股利
      時，如依股東名簿記載之國內住所，已按中華民國境內居住之個人所得之扣繳
      率扣繳稅款，因股東未將其住所異動情形通知公司，嗣經稽徵機關發現該股東
      係非中華國境內居住之個人，致發生應扣繳稅款大於已扣繳稅款情事者，尚不
      能科扣繳義務人以短扣稅款之責任。惟該公司應通知納稅義務人補繳差額之扣
      總稅款，如該納稅義務人未為補繳，該公司應於發放次一年度股利時自其應分
      配之股利，補扣其短繳之稅款。」本件訴外人曾士芬於八十四年八月九日在華
      南商業銀行股份有限公司新興分公司開戶時即非中華民國境內居住之個人，並
      無事後由境內居住之個人變更為非境內居住之個人情形，核與上述財政部函釋
      係指因股東未將住所異動情形通知公司，致發生應扣繳稅款大於已扣繳稅款情
      事之情形有別，自難比附援引；是原告執為爭執，亦無可採。
六、綜上所述，原告之主張並無可採。被告以原告未依行為時所得稅法第八十八條及
    各類所得扣繳率標準第三條第四款規定，對於給付訴外人曾士芬系爭利息所得三
    十六萬七千五百六十元，按給付額扣取百分之二十扣繳稅款即七萬三千五百十二
    元，經被告責令原告限期補繳後因已於期限內補繳，被告乃依行為時所得稅法第
    一百十四條第一款前段規定，按應扣未扣之稅額處一倍之罰鍰計七萬三千五百元
    （計至百元止），並無違誤；訴願決定予以維持，亦無不合。原告提起本件訴訟
    ，求為撤銷，為無理由，應予駁回。又本件屬簡易事件，故不經言詞辯論為之。
七、又戶政機關是否可查得外籍資料，並不影響原告於本件有過失之認定，已如上述
    ；故原告請求函查戶政機關是於何時開放外國籍之查詢，即與本件判決結果無影
    響，本院自無再予調查之必要，併此敘明。
八、據上論結，本件原告之訴為無理由，依行政訴訟法第二百三十三條第一項、第一
    百九十五條第一項後段、第九十八條第三項前段，判決如主文。
中      華      民      國    九十二    年      八      月    二十九    日
                              高雄高等行政法院第一庭
                                          法      官  楊惠欽
右為正本係照原本作成。
如不服本判決，應於送達後二十日內，向本院提出上訴狀並表明上訴理由，如於本判
決宣示後送達前提起上訴者，應於判決送達後二十日內補提上訴理由書（須按他造當
事人人數附繕本）。
提起上訴應預繳送達用雙掛號郵票七份（每份三十四元）。
中      華      民      國    九十二    年      八      月    二十九    日
                                          法院書記官  藍亮仁
附註：
行政訴訟法第二百三十五條（第一項、第二項）：
對於適用簡易程序之裁判提起上訴或抗告，須經最高行政法院之許可。
前項許可，以訴訟事件所涉及之法律見解具有原則性者為限。


司法院資訊處製作；財團法人民間司法改革基金會備份。
